【裁判字號】    99,訴,41
【裁判日期】    990510
【裁判案由】    返還票據等
【裁判全文】
臺灣臺中地方法院民事判決  99年度訴字第41號
原      告  光宇醫療儀器有限公司
法定代理人  乙○○
訴訟代理人  張繼準律師
被      告  雙贏企業股份有限公司
法定代理人  甲○○
訴訟代理人  王有民律師
複代 理 人  洪主雯律師
上當事人間請求返還票據等事件，本院於民國99年4月8日言詞辯
論終結，判決如下：
    主      文
原告之訴駁回。
訴訟費用新台幣柒仟陸佰元由原告負擔。
    事實及理由
一、原告主張：兩造前於民國92年1月1日就附表一、二、三所示
    土地、建物（下稱系爭房地）及設備訂立不動產買賣契約書
    ，買賣總價款為新台幣（下同）3,585萬元，乃被告於契約
    訂立並陸續收受部分買賣價款後，卻違約不履行契約，原告
    不得已始對被告提起履行契約之訴訟。嗣兩造於臺灣高等法
    院台中分院（下稱台中高分院）97年度重上更(二)字第46 號
    履行契約等民事事件審理中達成訴訟上和解，其和解內容略
    為：「原告願以4,651萬元（包括原告前已支付之305 萬元
    ）購買系爭房地及如附表三所示之設備，系爭房地過戶所需
    之稅金、規費及各項費用由兩造平均負擔，並約定原告於98
    年5月30日前給付600萬元，被告同時交付過戶所需之文件、
    權狀予雙方選任之陳昇輝以外之代書；其餘款項則於貸款下
    來後或98年10月30日前給付完畢。而原告於和解成立前已支
    付價金305萬元，嗣於和解成立後，於98年6月2日交付發票
    日為98年6月1日、票面金額為600萬元之支票予被告，該支
    票並已兌現。其後於98年10月27日復代被告清償系爭房地貸
    款3,291,368元；嗣又交付發票日分別為98年10月27日及同
    年月28日，票面金額分別為2, 500萬元及670萬元之支票2紙
    。另兩造關於系爭房地過戶所需之稅金、規費及各項費用合
    計為4,656,044元，被告應分擔半數即2,328,022元（起訴狀
    誤繕為2,238,022元）亦由原告先行墊付。再者，賣方即被
    告應自行負擔之費用計有房屋稅36,735元、地價稅33,280元
    、塗銷抵押權之費用3,000元，共計73,015元。扣除前揭原
    告已支付之價金及原告為被告代墊應由被告負擔之款項後，
    買賣餘款應為67, 595元（計算方式：46,510,000-3,050,
    000-6,000,000-0,00 0-3,291,000-000000000-00,000,000-
    6,700,000-2,328,022-73, 015＝67,595）。嗣兩造約定於
    98年10月28日由原告付清尾款，被告則交付過戶所需之文件
    及權狀予原告。而因原告之法定代理人當日出國洽公，故由
    其妻丙○○擔任原告之代理人，與被告辦理相關之手續。乃
    被告竟稱上開和解筆錄所載「過戶所需之稅金」包括被告應
    自行繳納之營業稅，並以倘原告不負擔該筆營業稅697,650
    元，被告即拒不繳交過戶所需文件等語要脅，原告代理人丙○○即在受被告此一要脅之情況下，簽發含買賣尾款67,595
    元及營業稅額697,650元，合計765,245元之如附表四所示之
    支票（下稱訟爭支票）交予被告。原告因受被告脅迫始簽發
    訟爭支票，故原告隨即於98年11月30日以存證信函向被告撤
    銷其所簽發其中負擔該筆營業稅票據金額之意思表示，並請
    被告重新與原告結算確實之餘款金額及另行簽發正確金額之
    支票，然被告始終置之不理。玆原告既已撤銷受脅迫而簽發
    訟爭支票其中有關營業稅金額之意思表示，則被告仍持有該
    支票，即屬無法律上之原因，被告即應將系爭支票返還原告
    。又被告續持有訟爭支票，就其中金額697,650元部分，將
    使原告之財產有遭被告或第三人持票行使權利而受損害之不
    安狀態，故原告自亦有訴請確認被告持有訟爭支票其中697,
    650元部分債權不存在之法律上利益。爰依法提起本件訴訟
    。並聲明：（1）確認被告持有原告簽發之訟爭支票，其中
    697, 650元之票據債權不存在；（2）被告應將訟爭支票返
    還原告。
二、原告對被告抗辯所為之陳述：依兩造所成立之和解內容，被
    告本應先交付過戶所需之文件、權狀予代書，並以之辦理過
    戶後取得之貸款支付尾款。乃被告於原告給付600萬元後，
    卻未依約交付過戶所需文件、權狀予代書，並拒絕先辦理過
    戶，致原告無從向銀行辦理抵押貸款以支付尾款，只得自籌
    資金，依約於98年10月30前給付完畢。且兩造於成立訴訟上
    和解後，因原告欲變更系爭房地之登記名義人為原告之法定
    代理人，遂於98年9月28日訂立協議書，約定登記名義人變
    動所增加之費用，由原告負擔，然所指增加之費用，並不包
    括因被告處分資產而須繳納之營業稅在內，該筆營業稅係被
    告出售其財產所應繳納之稅捐，與系爭房地過戶於何人名義
    無關。乃被告竟於98年10月28日上午11時50分，將記載各項
    費用之明細及被告代理人陳瑾瑜律師之函文傳真予原告，其
    上記載：「本月（10月）底已是本件和解書所載過戶之最後
    期限…希望光宇公司（即原告）能在和解書所載期限內完成
    所有過戶程序，『避免橫生枝節』，並於明日（10/28）依
    約備妥中期台支票款2,500萬元及尾款7,503,016.5元」等情
    ，依其內容顯係表示若不支付所謂之「發票稅」697,650元
    ，上開和解筆錄之履行將『橫生枝節』，且若原告無法於和
    解筆錄所載最後期限內完成交付尾款及系爭房地之手續，將
    有不利於原告之情形等情事脅迫原告。故當原告之代理人丙○○於98年10月28日欲代原告與被告辦理交付尾款及交付文
    件、權狀等過戶手續之程序時，被告法定代理人即以倘原告
    不同意支付包括該筆營業稅在內之尾款，即拒不交付過戶所
    需之文件等事相要脅，原告代理人丙○○唯恐不答應被告此
    一要脅，將因此延誤前開和解筆錄所載履行期限之情況下，
    方簽發面額765,245元（包括被告主張之發票稅697,650元及
    雙方彙算後之買賣餘款67,595元）之訟爭支票交予被告，足
    證原告確係在受被告脅迫之情形下簽發包括該筆發票稅在內
    之訟爭支票。是原告於撤銷受脅迫之意思表示後，訴請確認
    有關發票稅額部分之票據債權不存在，當屬合法有據。
三、被告則以：兩造於98年5月22日成立訴訟上和解後，原告之
    法定代理人乙○○曾於98年9月29日前往被告訴訟代理人王
    有民律師事務所處，與被告公司法定代理人甲○○會面，商
    談有關系爭房地過戶之問題，乙○○並稱其因某些因素之考
    量，不願將系爭房地過戶至原告公司名下，而欲過戶至原告
    公司法定代理人乙○○個人名下。甲○○因慮及此部分變動
    將影響部分費用之負擔，故事實上並不十分贊成，然經乙○○懇求並應允會處理此部分費用之變動後，雙方始合意以乙○○個人之名義辦理過戶程序，雙方並當場簽立協議書，該
    協議書第2條並約明登記名義人變動所增加之費用，由原告
    自行負擔。嗣於98年10月27日，雙方開始針對應共同負擔及
    個別負擔之費用進行討論，以確定尾款之金額，並有卷附兩
    造互相傳真之文件及明細表可資為證。惟至98年10月28日兩
    造會面日之前，雙方針對房屋稅、塗銷抵押權費用以及本件
    所爭執之營業稅（即發票稅）697,650元等3項費用，尚有負
    擔上之歧見，故而約定屆時會面時再當面協調。98年10月28
    日下午，原告委請其法定代理人之配偶丙○○，以及原告之
    律師事務所人員方敏鴻、原告指定之代書張文彥及另一不知
    名女子共計4人，前往被告訴訟代理人王有民律師事務所，
    與陳瑾瑜律師進行該3項爭議費用之討論，討論一段時間後
    ，被告法定代理人甲○○始到場。事實上，當天甲○○並未
    提到任何過戶文件事宜，因該等文件早於98年9月間即已交
    付律師，不在被告保管中，甲○○僅溫和陳稱：「如果原告
    無法負擔營業稅計697,650元，那本件買賣就請回歸到和解
    筆錄及最初不動產買賣契約書之內容要旨，以兩家公司名義
    進行過戶之移轉，稅外加即可，好嗎？」等語，原告代理人
    丙○○考慮幾分鐘後，即自行指示張文彥代書及方敏鴻先生
    ，以原告負擔營業稅之算法計算尾款，並針對房屋稅、地價
    稅及塗銷抵押權費用等問題接著討論，最後由張文彥代書及
    方敏鴻共同計算得出765,245元之金額，丙○○並當場簽發
    同額之訟爭支票交付被告法定代理人甲○○。由此可知，丙○○簽發訟爭支票之過程，自始至終均在雙方十分平和、和
    諧氣氛中完成，並未有何遭脅迫情事。原告代理人丙○○既
    在其自由意識下，指示其代書及律師事務所人員計算金額後
    ，始自行簽發訟爭支票予被告，顯見其意思表示並未受到任
    何脅迫，原告主張其得依民法第92條規定撤銷發票行為之意
    思表示云云，即非合法，訟爭支票仍為有效，是原告自仍應
    對其簽發票據之行為負發票人責任等語，資為抗辯。並聲明
    ：駁回原告之訴。
四、按法律關係之存否不明確，致原告在私法上之地位有受侵害
    之危險，而此危險得以對於被告之確認判決除去之者，即得
    依民事訴訟法第247條之規定提起確認之訴，最高法院52年
    台上字第1922號判例參照。查訟爭支票為原告所簽發，兩造
    對於訟爭支票其中697,650元部分之票據債權是否存在，既
    有所爭執，則原告提起此部分消極確認訴訟，以除去其不安
    之狀態，自有即受確認判決之法律上利益，合先敘明。
五、兩造不爭執之事項：
（一）兩造前曾因履行契約等事件涉訟，嗣於台中高分院97年度
      重上更（二）字第46號事件審理中，雙方於98年5月22日
      成立訴訟上和解，原告願以4,651萬元（含原告前已支付
      之305萬元）購買被告所有系爭房地及如附表三所示之設
      備。系爭房地過戶所需之稅金、規費及各項費用由兩造平
      均負擔。
（二）兩造因系爭房地過戶所需之稅金、規費及各項費用（即土
      地增值稅2,449,571元及1,834,918元、契稅330,612元、
      印花稅31,580元、土地地政規費3,763元、建物地政規費
      5,600元），合計4,656, 044元，雙方各應分擔半數即2,
      328,022元。
（三）被告就系爭房地應自行負擔之費用為：房屋稅36,735元、
      地價稅33,280元、塗銷抵押權費用3,000元，以上合計73,
      015元。
（四）本件買賣扣除原告已支付之價金及應由被告負擔之款項後
      ，尚餘買賣價款67,595元未給付。
（五）兩造曾於98年9月29日訂立卷附之協議書。
（六）原告曾於98年10月28日簽發面額為765,245元之訟爭支票
      交付被告，該支票面額係含括營業稅額697,650元及上開
      買賣餘款67,595元。
六、原告固主張其向被告買受系爭房地，營業稅係屬被告處分資
    產而須自行繳納之稅捐，不應由其負擔。乃被告竟於98年10
    月28日以原告倘不負擔營業稅額697,650元，即拒不繳交過
    戶所需文件等語要脅原告之代理人丙○○，致原告代理人丙○○受脅迫而簽發含該營業稅額在內之訟爭支票交付被告。
    惟原告已於98年11月30日對被告撤銷所簽發訟爭支票其中關
    於負擔該筆營業稅票據金額697,650元之意思表示，故訟爭
    支票關於此部分金額之票據債權自不存在，且被告繼續持有
    訟爭支票，即屬無法律上原因，自應將該支票返還原告等情
    。然被告否認有脅迫原告簽發訟爭支票情事，並以前揭情詞
    置辯。是本件兩造爭執之處，顯在於：（1）原告是否係被
    脅迫簽發訟爭支票？（2）原告於98年11月30日以訟爭支票
    係被脅迫簽發為由，向被告為撤銷之意思表示，是否依法發
    生效力？經查：
（一）按因被詐欺或被脅迫，而為意思表示者，表意人得撤銷其
      意思表示，民法第92條第1項前段定有明文。所謂因被脅
      迫而為意思表示，係指因相對人或第三人以不法危害之言
      語或舉動加諸表意人，使其心生恐怖，致為意思表示而言
      。又當事人主張其意思表示係因被詐欺或脅迫而為之者，
      應就其被詐欺或被脅迫之事實，負舉證之責任，亦經最
      高法院21年上字第2012號判例闡釋甚明。本件原告固主張
      訴外人丙○○係受被告脅迫而代其簽發訟爭支票一節，既
      為被告所否認，則揆諸上開判例意旨及說明，自應由原告
      負舉證之責。查原告固主張伊公司向被告買受系爭房地，
      營業稅則係被告處分其資產所須自行負擔繳納之稅捐，乃
      被告竟脅迫稱倘原告不同意支付此項營業稅697,650元，
      即拒不交付系爭房地過戶所需之文件，致使原告被迫不得
      已而簽發票面金額包括該營業稅額在內之訟爭支票云云。
      且證人即原告法定代理人乙○○之妻丙○○亦到場證稱：
      伊於98年10月28日代原告繳交尾款時，收到卷附原證七所
      示該2份傳真資料，其中一份是稅捐的明細，另一份則是
      陳瑾瑜律師所寫的文件，該二份傳真資料記載營業稅必須
      由原告負擔，伊到現場跟陳律師反應營業稅不應由原告負
      擔，但陳律師表示其僅代為轉達被告之意見。嗣被告公司
      法定代理人抵達後即表示若原告不負擔營業稅，就不用再
      辦理過戶手續。當時因為台中高分院和解過戶期限快要屆
      至，且原告為了繳交系爭房地價款，已經質借很多款項，
      伊怕無法辦理過戶及衍生其他紛爭等種種事情之心理壓力
      之下，迫不得已而代原告簽發訟爭支票等情。惟查，原告
      向被告買受系爭房地及如附表三所示之設備，雙方並於
      92年1月1日訂立不動產買賣契約書，約定買賣價金合計為
      3,585萬元，營業稅則外加，此觀諸該契約書第2條之約定
      即明。嗣兩造因履約問題發生爭議，原告對被告提起履行
      契約之訴訟，雙方於台中高分院以97年度重上更（二）字
      第46號事件審理時，於98年5月22日成立訴訟上和解，其
      和解內容略為：原告願以4,651萬元（其中包括原告已支
      付之305萬元）購買附表一、二、三所示之土地、建物及
      設備，系爭房地過戶所需之稅金、規費及各項費用由兩造
      平均負擔。履行方法如下：1、原告願於98年5月30日前交
      付現金600萬元，被告同時給付過戶所需之文件、權狀予
      雙方選任之陳昇輝以外之代書。2、其餘款項於貸款下來
      後或98年10月30日前給付完畢（扣除被告應負擔之稅金、
      規費等各項費用及被告於系爭房地之抵押貸款），並於給
      付所有價金後，同時點交買賣標的物予原告，有各該不動
      產買賣契約書及和解筆錄附卷可稽。復參酌兩造就系爭房
      地過戶所需之稅金、規費及各項費用，即土地增值稅2,44
      9,571元及1,834,918元、契稅330,612元、印花稅31,580
      元、土地地政規費3,763元、建物地政規費5,600元，共計
      4,656,044元，雙方各負擔二分之一為2, 328,022元。而
      被告就系爭房地應自行負擔之費用則為房屋稅36,735元、
      地價稅33,280元、塗銷抵押權費用3,000元，合計73,015
      元等情，又為兩造不爭執之事實，並有兩造於98年9月29
      日所簽立之協議書在卷。則依此情形而論，顯見營業稅並
      非屬系爭房地過戶所需稅金之範疇，亦非上開和解中所謂
      應由被告自行負擔之稅金範圍，足認兩造成立訴訟上和解
      時並未就營業稅應由何人負擔一節有所約定，則依法自應
      回歸原來買賣契約之約定。玆兩造於前開不動產買賣契約
      書第二條既約明營業稅外加，不含於該契約書所載之買賣
      價金內，已如上述；再參諸「在中華民國境內銷售貨物或
      勞務及進口貨物，均應依本法規定課徵加值型或非加值型
      之營業稅」、「營業稅之納稅義務人如左：一、銷售貨物
      或勞務之營業人．．．．．．」、「將貨物之所有權移轉
      與他人，以取得代價者，為銷售貨物」、「出售之土地，
      免徵營業稅」、「銷項稅額，指營業人銷售貨物或勞務時
      ，依規定應收取之營業稅額」、「營業人以土地及其定著
      物合併銷售時，除銷售價格按土地與定著物分別載明者外
      ，依房屋評定標準價格占土地公告現值及房屋評定標準價
      格總額之比例，計算定著物部分之銷售額」，亦經加值型
      及非加值型營業稅法（下稱營業稅法）第1條、第2條第1
      款、第3條第1項、第8條第1項第1款及同法施行細則第21
      條分別定有明文，由此可知依營業稅法之規定，被告雖為
      買賣如附表二所示建物有關營業稅之納稅義務人，然該稅
      額依法仍應由營業人即被告向原告收取。是無論原告向被
      告買受之系爭房地所有權係登記為原告或原告所指定之第
      三人名義，其營業稅依法自仍應由原告負擔。乃原告竟主
      張此項營業稅應由被告自行負擔云云，於法即屬無據。
（二）玆原告向被告買受系爭房地，關於房屋銷售部分之營業稅
      依法既應由原告負擔，則被告於98年10月28日上午委由其
      律師傳真卷附原證七所示之文件予原告，載明房屋款需開
      發票稅697,650元部分應由原告負擔，並謂希望原告能在
      和解筆錄所載期限內完成所有過戶程序，避免橫生枝節等
      情，甚至於當日下午原告由其代理人即證人丙○○與被告
      會面辦理交付尾款及過戶所需文件、權狀等手續時，再次
      向原告代理人丙○○表示倘原告原告不負擔上開營業稅額
      697,650元，被告即拒不繳交過戶所需文件等語，核係屬
      被告行使其權利之行為，縱使原告之代理人丙○○聽聞之
      後，唯恐無法辦理系爭房地之過戶事宜及衍生其他紛爭致
      心生壓力及恐怖心理，仍不得謂被告所為係脅迫。且被告
      此舉之目的並非在於取得不當之利益，而係維護其自身之
      權益，且其手段亦顯然未逾正當之程度，自難謂被告有何
      不法脅迫原告代理人丙○○情事。是原告主張其所以簽發
      訟爭支票係受被告脅迫而為該票據之發票行為云云，即難
      遽為憑採。
（三）綜上，原告主張其係被脅迫而簽發訟爭支票一節，既尚乏
      確切證據資以證明，而難為本院所憑採。從而，原告以其
      係被脅迫，在意思不自由情況下，簽發訟爭支票為由，於
      98年11月30日以卷存台中法院郵局第3322號存證信函向被
      告為撤銷之意思表示，依法自不生撤銷之效力。
七、綜上所述，原告主張其係受被告脅迫簽發訟爭支票，並已依
    法撤銷訟爭支票其中關於負擔上開營業稅票據金額697,650
    元部分之意思表示等情，既非可採。且該支票面額765,245
    元係包括營業稅額697,650元及經兩造會算後確定之買賣價
    金餘額67,595元等情，復為兩造所不爭執，而該營業稅額依
    法應由原告負擔，亦已如前述，顯見被告持有訟爭支票，並
    非無法律上之原因。從而，原告訴請：（1）確認被告持有
    原告簽發之訟爭支票，其中697, 650元之票據債權不存在；
    （2）被告應將訟爭支票返還原告，均無理由，應予駁回。
八、本件事證已臻明確，兩造其餘主張及舉證，與本件判決結果
    尚不生影響，爰不逐一贅敘，併此敘明。
九、訴訟費用負擔之依據：民事訴訟法第78條。
中    華    民    國    99    年    5    月    10    日
                  民事第二庭    法  官  吳美蒼
附表一：
┌────────────┬───┬─────┬────┬────┐
│   土   地   坐   落    │      │          │面    積│        │
├─────┬───┬──┤ 地號 │ 分區使用 ├────┤權利範圍│
│  縣    市│鄉鎮區○ 段 │      │          │平方公尺│        │
├─┬───┼───┼──┼───┼─────┼────┼────┤
│1 │台中市│南屯區│文山│ 217  │乙種工業區│1015    │  全部  │
├─┼───┼───┼──┼───┼─────┼────┼────┤
│2 │台中市│南屯區│文山│ 217-1│乙種工業區│1355    │  全部  │
└─┴───┴───┴──┴───┴─────┴────┴────┘
附表二：
┌───┬───────┬─────┬───┬───┬─────────────────────┬──┬──┐
│      │              │          │ 主要 │ 主要 │          面          積    （平方公尺）  │權利│    │
│建  號│  建 物 門 牌 │ 地基座落 │      │      ├────┬───┬───┬───┬────┤    │備註│
│      │              │          │ 用途 │ 建材 │ 地面層 │二層  │突出物│地下層│合   計 │範圍│    │
├───┼───────┼─────┼───┼───┼────┼───┼───┼───┼────┼──┼──┤
│211-1 │台中市南屯區  ○○○段    │辦公室│鋼筋  │1191.15 │307.15│52.94 │ 185.8│1737.04 │全部│含所│
│      │工業區○○路37號│217地號   │廠房  │混凝土│        │      │      │      │        │    │有增│
├───┼───────┼─────┼───┼───┼────┼───┼───┼───┼────┼──┤建全│
│211-2 │台中市南屯區  ○○○段    │警衛室│鋼筋  │ 14.33  │      │      │      │14.33   │全部│部  │
│      │工業區○○路37號│217-1地號 │      │混凝土│        │      │      │      │        │    │    │
└───┴───────┴─────┴───┴───┴────┴───┴───┴───┴────┴──┴──┘
附表三：
┌─┬───────────┬─┬────┐
│1 │7.5噸水冷式冷氣機2台  │5 │控制箱  │
├─┼───────────┼─┼────┤
│2 │3噸水冷式冷氣機2台    │6 │配電工程│
├─┼───────────┼─┼────┤
│3 │油壓式工業用升降機1台 │7 │消防設備│
├─┼───────────┼─┴────┘
│4 │5噸天車1台            │
└─┴───────────┘
附表四
 ┌─────┬───────┬───────┬────────┬──────┐
 │發  票  人│  受  款  人  │發  票   日   │票  面  金  額  │支票號碼    │
 │          │              │              │   （新台幣）   │            │
 ├─────┼───────┼───────┼────────┼──────┤
 │光宇醫療儀│雙贏企業股份有│98年11月30日  │765,245元       │AZ0000000   │
 │器有限公司│限公司        │              │                │            │
 │          │              │              │                │            │
 └─────┴───────┴───────┴────────┴──────┘
正本係照原本作成。
如對本判決上訴，須於判決送達後20日內向本院提出上訴狀。
中    華    民    國    99    年    5    月    10    日
                                書記官

司法院資訊處製作；財團法人民間司法改革基金會備份。
